【裁判字號】    89,台上,341
【裁判日期】    890202
【裁判案由】    確認抵押權不存在等
【裁判全文】
最高法院民事判決                                八十九年度台上字第三四一號
    上  訴  人  丙○○
    被 上訴 人  乙○○
    訴訟代理人  陳由銓律師
    被 上訴 人  杜韋德
                甲○○
    兼 右二 人
    法定代理人  丁○○
右當事人間請求確認抵押債權不存在等事件，上訴人對於中華民國八十七年十一月二
十一日台灣高等法院台中分院第二審判決（八十七年度上字第四二三號），提起上訴
，本院判決如左：
    主  文
原判決廢棄，發回台灣高等法院台中分院。
    理  由
本件上訴人主張：如原判決附表所示之土地為伊所有，伊之前手即被上訴人杜韋德、
甲○○、丁○○（下稱杜韋德等三人）之被繼承人杜瑞章於民國八十二年一月十二日
將系爭土地設定本金最高限額新台幣（下同）三百萬元之抵押權予被上訴人乙○○，
其權利存續期間已屆滿，且未發生抵押債權。因乙○○拒不塗銷系爭抵押權登記，且
扣留系爭土地所有權狀，伊之權利有受侵害之危險等情。求為確認系爭抵押權所擔保
之債權不存在，及命乙○○塗銷系爭抵押權設定登記並返還系爭土地所有權狀予伊之
判決。
被上訴人乙○○則以：系爭土地係伊向杜瑞章買受，借用上訴人名義辦理所有權登記
，雙方約定原抵押權登記繼續保留，系爭土地所有權狀由伊保管，上訴人不得對伊行
使系爭土地之權利等語，資為抗辯。
原審廢棄第一審所為上訴人勝訴之判決，改判駁回其訴，係以：系爭土地原屬杜韋德
等三人之被繼承人杜瑞章所有，於八十二年一月十二日設定本金最高限額三百萬元抵
押權予乙○○，嗣系爭土地所有權已移轉登記予上訴人，有土地登記簿謄本可稽，並
為兩造所不爭，自屬真實。按確認法律關係成立或不成立之訴，以確認現在之法律關
係為限，如已過去或將來應發生之法律關係，則不得為確認之訴之標的。上訴人係於
八十七年二月十日起訴，杜瑞章則於上訴人起訴前之八十七年二月二日死亡，有戶籍
謄本可考。是乙○○與杜瑞章間之系爭抵押債權債務關係，已屬過去之法律關係，上
訴人請求確認系爭抵押債權不存在，並據以請求乙○○塗銷系爭抵押權登記，即屬無
據。次查上訴人於另案台灣新竹地方法院八十三年度自字第一○○號刑事案件供稱：
「伊舅舅黃庚輝告以其女黃秀蓮與乙○○合夥購買本案土地，須有自耕能力人始能辦
理登記，請伊出名登記為所有人，伊無法拒絕，始同往周淑瑜代書處辦理移轉登記」
等語。且系爭土地買賣契約係由乙○○與杜瑞章訂立，有買賣契約書可稽。參以杜瑞
章之妹婿劉世元出具之聲明書載明：杜瑞章同意出售系爭土地償還借款。上訴人之舅
黃庚輝立具之切結書載明：商請親戚丙○○，借用其有自耕能力資格，辦理所有權登
記。證人周淑瑜證稱：丙○○是他們最後登記時找來的人頭各等語。足徵系爭土地確
係乙○○向杜瑞章買受，僅借用上訴人名義辦理所有權登記，乙○○始為系爭土地之
真正權利人，故由其持有系爭土地所有權狀。上訴人主張：系爭抵押權係杜瑞章為擔
保系爭土地可順利辦理所有權移轉登記，而設定登記予乙○○者等語，縱然屬實，惟
上訴人對於真正權利人乙○○仍不得主張系爭土地之權利。從而，上訴人請求確認乙
○○與杜瑞章間之系爭抵押債權不存在，及請求乙○○塗銷系爭抵押權登記並返還系
爭土地所有權狀予伊，洵非正當，均不應准許等詞，為其判斷之基礎。
按法律關係之存在與否不明確，致原告在私法上之地位有受侵害之危險，而此危險得
以對於被告之確認判決除去之者，即得依民事訴訟法第二百四十七條之規定提起確認
之訴。過去之法律關係，固不得為確認之訴之標的，惟所謂過去之法律關係，係指過
去曾經成立或不成立之法律關係，因情事變更，現已不復存在之情形而言；倘過去成
立或不成立之法律關係延續至現在尚存續者，仍不失為現在之法律關係。上訴人主張
杜瑞章以系爭土地設定系爭抵押權予乙○○，其所擔保之債權不存在，倘被上訴人對
此非無爭執，並致上訴人私法上之地位有受侵害之危險，則該不成立之法律關係延續
至現在尚存續，不失為現在之法律關係，自得為確認之訴之標的。原審徒以杜瑞章已
於上訴人起訴前死亡，即認系爭抵押權所擔保之債權是否存在，已屬過去之法律關係
，不得為確認之訴之標的，已有未合。次查系爭土地既經登記為上訴人所有，則除上
訴人與乙○○間別有約定外，上訴人自得本於系爭土地所有權行使權利。原審雖認系
爭土地係借用上訴人名義辦理所有權移轉登記，惟就該借名登記契約究係由何人與上
訴人訂立，其具體約定內容為何，俱未詳加調查審認，遽以上開理由而為上訴人不利
之判決，並嫌速斷。上訴論旨，指摘原判決不當，求予廢棄，非無理由。
據上論結，本件上訴為有理由。依民事訴訟法第四百七十七條第一項、第四百七十八
條第一項，判決如主文。
中      華      民      國    八十九    年      二      月      二      日
                              最高法院民事第四庭
                                  審判長法官  林  奇  福
                                        法官  許  朝  雄
                                        法官  陳  國  禎
                                        法官  李  彥  文
                                        法官  陳  重  瑜
      右正本證明與原本無異
                                              書  記  官
中      華      民      國    八十九    年      二      月    二十三    日


司法院資訊處製作；財團法人民間司法改革基金會備份。
